臺灣苗栗地方法院民事判決　　　　　　　100年度再易字第3號
再審原告　　賴聖民
再審被告　　林德昌
　　　　　　謝怡華
　　　　　　羅金玉
上列當事人間請求拆屋還地等事件，再審原告對於本院中華民國
100 年1 月19日99年度簡上字第10號確定判決提起再審之訴，本
院判決如下：
    主  文
再審原告之訴駁回。
再審訴訟費用由再審原告負擔。
    事實及理由
壹、程序部分：按再審之訴，應於30日之不變期間內提起；前項
    期間，自判決確定時起算，判決於送達前確定者，自送達時
    起算；當事人不在法院所在地住居者，計算法定期間，應扣
    除其在途之期間。但有訴訟代理人住居法院所在地，得為期
    間內應為之訴訟行為者，不在此限；民事訴訟法第500 條第
    1 項、第2 項前段、第162 條第1 項分別定有明文。又當事
    人於前訴訟程序委任之訴訟代理人，受有得提起再審之訴之
    特別委任，於判決確定後，不待另行委任，即得為當事人提
    起再審之訴；該訴訟代理人倘住居法院所在地，雖當事人不
    在法院所在地住居，依民事訴訟法第162 條第1 項但書規定
    ，計算再審之訴之不變期間，自不得扣除其在途之期間（最
    高法院91年度台抗字第437 號裁判意旨可資參照）。查再審
    原告於前審委任住居於本院所在地之林富華律師為訴訟代理
    人，委任書並載明有民事訴訟法第70條第1 項但書所列各行
    為之特別代理權，則依上開規定，再審期間之計算不應扣除
    在途期間。原確定判決係於民國100 年1 月25日送達再審原
    告之訴訟代理人，有送達證書在卷可考，是再審期間自判決
    送達翌日起，算至100 年2 月24日止即告屆滿，而其於100
    年2 月24日提起本件再審之訴，符合前揭30日不變期間之規
    定，合先敘明。
貳、實體部分：
一、再審原告起訴意旨略以：原確定判決認定再審原告明知「附
    圖三所示編號A1、面積23 1平方公尺溫室坐落之土地，業於
    52年間由謝昌榮以互換土地為原因，交予上訴人（即再審被
    告）林德昌所有…並於87年7 月4 日授權羅光興代書，以賴
    阿明名義出具系爭協議書，承認被上訴人（即再審原告）向
    謝昌榮買受系爭土地範圍不包括上開附圖三A1部分等事實…
    則上訴人林德昌及經林德昌同意得使用該土地之上訴人羅金
    玉、謝怡華等人，自得以系爭協議書為據，對被上訴人主張
    其等有合法占用上開A1部分土地之權利…則被上訴人翻異先
    前允諾…顯然有違民法第148 條第2 項規定之誠實信用原則
    ，自不得准許。」云云乙節，顯應有民事訴訟法第496 條第
    1 項第1 款（適用法規定顯有錯誤者）、第9 款（為判決基
    礎之證物係偽造者）、第13款（當事人發現未經斟酌之證物
    或得使用該證物者），及同法第436 條之7 、第497 條（就
    足影響於判決之重要證物，漏未斟酌）等再審事由，茲析述
    如下：
  (一)系爭協議書（即賴阿明與林德昌之妻即林素娥於87年7 月4
    日簽立之協議書）應係代書羅光興（已歿）所偽造之文件，
    且該文件並非申請核發自耕能力證明書必須檢送之文件。
    (1)再審原告出資購入系爭土地後，即交由訴外人賴阿明（即
      再審原告之父親）管業，且賴阿明為現耕農民且有現耕農
      地（及同地段1400地號土地），依規定賴阿明得申請自耕
      能力證明書，而代書羅光興即係賴阿明委託辦理者。參照
      當年施行之自耕能力證明書之申請及核發注意事項「五、
      申請人應為符合左列各款規定之現耕農民：…(三)有現耕農
      地者…」、「申請人之現耕農地，應符合左列規：(一)面積
      應在0.1 公頃以上…左列各款情形，不受前項第1 款面積
      之限制：…(四)申請人現耕農地併同承受農地面積合計達0.
      25公頃以上者…」等規定，可知系爭土地登記面積2,140
      平方公尺為賴阿明之承受農地，併同賴阿明上揭同地段14
      00地號現耕農地（登記面積7,260 平方公尺，參見原第一
      審卷第131 頁及第200 頁以下）即符合上開規定。徵諸苗
      栗縣南庄鄉公所87年5 月5 日收文第0000000 號申請審查
      資料內有附繳證件含上揭2 筆土地相關資料及切結書、委
      託書各乙份等記載（參見原第一審卷第131 頁及第200 頁
      ）即明。至於證人即南庄鄉公所技士林幸於前訴訟程序第
      二審99年7 月9 日勘驗現場時證稱「我才請賴阿明與林素
      娥（林德昌之妻）訂立協議書」等語，純屬其個人之意見
      ；且依其被指派簽辦此申請案為5 月6 日、依其證稱6 月
      份勘查土地，而簽辦核定日期竟拖延至11月27日，適足證
      林幸以上述其個人意見刁難送件代書，事後代書因而未經
      賴阿明之同意，且利用其業務上已持有賴阿明之印章即製
      作系爭協議書並送出等情，堪予認定。
    (2)再審原告及賴阿明就系爭協議書乙事確實不知情，而是迄
      至本件前訴訟程序繫屬於鈞院後，再審被告第1 次答辯狀
      附有系爭協議書影本，且經鈞院函調資料閱卷後始看到系
      爭協議書正本。再審原告於前訴訟程序對於系爭協議書之
      真正性已爭執在卷，而證人林幸於99年10月1 日南鄉原民
      字第0990010294號函覆原第二審已說明系爭協議書係由代
      書羅光興所提出，足見系爭協議書應屬代書羅光興偽造無
      疑。因代書羅光興之犯罪行為追訴時效已完成，且其人早
      已死亡，併此敘明。
    (3)原確定判決逕以上開自耕能力證明書申請審查資料內有系
      爭協議書之正本及證人林幸證詞，即遽論「則系爭協議應
      係賴阿明申領自耕能力證明書時所提出…足見系爭協議書
      係因系爭土地面積太小（登記面積僅2,140 半方公尺）…
      而無法細分…出具系爭協議書，以確認此次所購買系爭土
      地範圍，不包含上訴人林德昌（或林素娥）向原所有權人
      謝昌榮所承買之土地…」云云乙節，其認定事實及得心證
      顯有民事訴訟法第496 條第1 項第1 款未適用上揭自耕能
      力證明書之申請及核發注意事項之情事存在；並有同法第
      496 條第1 項第9 款以偽造之文件為判決基礎等再審理由
      。
  (二)再審原告之父親賴阿明自87年12月15日登記取得系爭土地所
    有權、於93年3 月12日移轉登記予再審原告以來，系爭土地
    均由再審原告父子管業，並未與他人有爭議；迄至98年2 月
    間因再審被告羅金玉、謝怡華擅自開挖整地並搭建溫室，兩
    造始生爭議，再審原告因此於98年4 月9 日以頭份上公園郵
    局第00041 號存證信函催請再審被告羅金玉限期配合拆除（
    參見原第一審卷第17至25頁）。其後，再審原告接獲再審被
    告謝怡華以98年4 月14日南庄郵局第8 號存證信函主張其使
    用權源來自被告林德昌云云一節（參見原第一審卷第26、27
    頁）。期間再審原告接獲苗栗縣南庄鄉公所發文日期98年4
    月13日南鄉原民字第0980 003671 號函通知「開會事由：召
    開本鄉○○里○段獅頭驛小段1295地號土地權利調處會議…
    開會時間：中華民國98年4 月21日…備註：一、依據林德昌
    君98年3 月25日申請書辦理…」再審原告於開會日期到場經
    承辦人員交付上揭申請書及其後附之證明書等文件影本。依
    上開再審被告林德昌申請書所示，其主張對系爭土地有權利
    使用主要係因伊與其父親林純吉自41年8 月26日設籍東河村
    20鄰東河244 號戶內（土地即系爭土地），但未提及設籍之
    原因及理由，更未交代對於系爭土地之權源；證人即謝胡
    妹署名之證明書，則稱其亡夫謝昌榮早在36年即將系爭土地
    約400 平方公尺與林純吉交換土地使用，證人林幸即上揭87
    年間申請及核定自耕能力證明書之承辦人員，則證明系爭土
    地確為林德昌使用面積約400 平方公尺等語。核上揭內容與
    本件前訴訟程序中再審被告林德昌依系爭協議書之內容為據
    ，且諉稱係因52年間葛樂禮颱風其山上房子毀壞因而與謝昌
    榮交換土地而蓋房子於系爭土地上云云乙節，差異甚大。且
    其中證人謝胡妹之證明內容，與其在前訴訟程序之證詞就
    人、時、事相關陳述，無一相符（參見原第一審卷第180 頁
    ；原第二審卷99年7 月9 日勘驗筆錄）。又倘若系爭協議書
    是合法、適法之文件，而林幸是當時要求並收取該文件者，
    在上揭苗栗縣南庄鄉公所98年4 月21日調處會議是日林幸亦
    在場，其理應本於職務關係會出示系爭協議書，由與會之調
    處委員評斷，而不是大費周章找其他（包括其自己）書立系
    爭土地印證明書為再審被告林德昌主張權利。益徵系爭協議
    書之存在，應有隱情。原確定判決因採信證人謝胡妹於前
    訴訟程序之證詞竟然認定「足見52年時係上訴人林德昌（而
    非林德昌之妻林素娥）與謝昌榮約定，由謝昌榮將系爭土地
    一部交換予上訴人林德昌興建房屋之用…附圖三所示編號A1
    、面積231 平方公尺溫室坐落之土地，業於52年間由謝昌榮
    以互換土地為原因，交予上訴人林德昌所有，且此部分事實
    亦為被上訴人所明知，並於87年7 月4 日授權羅光興代書，
    以賴阿明名義出具系爭協議書，承認…則被上訴人翻異先前
    允諾訴請…有違民法第148 條第2 項規定之誠實信用原則」
    云云乙節，非但無隻字片語交待何以不採信再審原告對於證
    人謝胡妹證詞之駁斥意見，且上揭認定52年間之事實對於
    再審原告僅2 歲餘者（賴聖民，50年3 月1 日出生）亦須知
    悉，實屬荒謬；對於只是出資者即認定是委託人代書者，對
    於委託書無特別授權亦一概認為在授權範圍，均俱見原確定
    判決認事用法有悖民事訴訟法第222 條第2 項（應係第3 項
    之誤繕）規定、民法第534 條但書等規定，顯應有民事訴訟
    法第496 條第1 項第1 款不適用法規之再審理由。
  (四)原確定判決採信再審被告林德昌與證人謝胡妹勾串編造之
    飾詞「52年因為葛樂禮颱風過後，林德昌的家被沖掉，所以
    跟謝昌榮換地蓋房子」（參見原第一審卷第180 、181 頁）
    ，及證人林幸諉稱「林德昌原在溫室的房屋雖已拆除，但我
    知道溫室土地上面有林德昌的房屋…又因為房屋坐落土地面
    積太小不能分割，所以我才請…」等語（參見原第二審卷99
    年7 月9 日勘驗筆錄第3 頁、第4 頁），均稱系爭土地上有
    房屋此標的物，又根據再審被告林德昌所云蓋房子之門牌號
    碼：苗栗縣南庄鄉東河村石壁1 號。惟查參照上揭證物3 再
    審被告林德昌之戶籍謄本及林素娥戶籍謄本資料（參見原第
    一審卷第125 頁）所示，上揭門牌係58年5 月1 日整編，且
    渠等自60年10月14日均已遷居苗栗縣南庄鄉東河村11鄰東興
    新郵131 號。再查，謝昌榮於60年3 月2 日取得系爭土地之
    耕作權登記、於70年11月13日耕作權塗銷法定取得所有權登
    記，而依照當時施行有效之山胞保留地開發管理辦法第8 條
    第1 項（申設耕作權登記）及台灣省山胞保留地所有權移轉
    登記作業要點「二、依本要點應移轉之土地，指依山坡地保
    育利用條例第37條及山胞保留地開發管理辦法第8 條、第9
    條、第12條，設定耕作權或地上權，而繼續自行經營、自用
    滿五年之山胞保留地。但違反山胞保留地開發管理辦法第15
    條第1 項規定轉讓或出租者，不包括在內。」等規定，則縱
    認再審被告林德昌所云交換土地蓋房子一事為真，系爭土地
    已因謝昌榮依法申設耕作權及依法取得所有權登記等情事所
    摭斷，更何況所云房屋早在60年間已不存在；是以違反誠信
    原則之人反倒是謝昌榮，適足徵系爭協議書之內容及其存在
    啟人疑竇，而賴阿明及再審原告自得主張信賴登記而受法律
    保障。是以，原確定判決採信再審被告林德昌及證人謝胡
    妹所云交換土地蓋房子一節，顯然對於上揭林素娥、林德昌
    戶籍謄本內遷移記載時間、地點攸關系爭土地上房舍存否，
    以及原地主謝昌榮設定耕作權、取得所有權時間之登記謄本
    資料，攸關賴阿明及再審原告始為信賴登記之善意受讓人等
    ，而有漏未審酌上揭證物，且上揭證物若經斟酌足以影響於
    判決者等情事。足徵原確定判決顯有民事訴訟法第436 條之
    7 及同法第497 條規定之再審理由，自應予廢棄。
  (五)原確定判決理由欄六(三)雖援引最高法院90年度台上字第262
    號、86年度台上字第1880號判決意旨，惟查前者即最高法院
    90年度台上字第262 號判決要旨係揭示買受人得類推適用民
    法第225 條第2 項規定請求出賣人讓與補償地價給付請求權
    之意見，與本件之法律關係應無涉。至於後者即最高法院86
    年度台上字第1880號判決意旨，經檢索查詢最高法院裁判要
    旨並無此年度及字號，併此敘明。益徵原確定判決援引上揭
    最高法院判決要旨，顯有疏漏及錯誤，至為明確。
  (六)綜上，依民事訴訟法第496 條第1 項第1 款、第9 款、第13
    款及同法第436 條之7 、第497 條規定，提起再審之訴，請
    求廢棄原確定判決等語。並聲明：(1)原確定判決不利於再審
    原告部分廢棄，(2)上開廢棄部分，請求判決再審被告謝怡
    華應將坐落於苗栗縣南庄鄉○○里○段獅頭驛小段1295 地
    號土地上，如附圖三所示編號A1部分面積231 平方公尺之地
    上物拆除，並將該部分土地返還再審原告，及假執行宣告。
    確認再審被告林德昌、羅金玉對苗栗縣南庄鄉○○里○段
    獅頭驛小段1295地號土地上，如附圖三所示編號A1部分面積
    23 1平方公尺土地之使用權不存在。(3)再審及前審之訴訟費
    用由再審被告負擔。
二、本件未經言詞辯論，再審被告均未提出書狀作任何聲明或陳
    述。
三、本院之判斷：
  (一)按依民事訴訟法第496 條第1 項第9 款所定「為判決基礎之
    證物，係偽造或變造」情形，提起再審之訴者，以宣告有罪
    之判決或處罰鍰之裁定已確定，或因證據不足以外之理由，
    而不能為有罪之確定判決或罰鍰之確定裁定者為限，得提起
    再審之訴，同法第496 條第2 項定有明文。又憲法第16條規
    定，人民訴訟權應予保障，至訴訟救濟應循之審級、程序及
    相關要件，應由立法機關衡量訴訟之性質，以法律為正當合
    理之規定。行政訴訟法第28條第7 款規定「為判決基礎之證
    物係偽造或變造者」得據以提起再審之訴，係指該證物確係
    偽造或變造而言，非謂僅須再審原告片面主張其為偽造或變
    造，即應重開訴訟程序而予再審。而所謂證物確係偽造或變
    造，則又以其偽造或變造經宣告有罪之判決已確定，或其刑
    事訴訟不能開始或續行，非因證據不足者為限。此乃因再審
    係對確定裁判之非常救濟程序，影響法秩序之安定，故對其
    提起要件應有所限制（大法官會議釋字393 號解釋意旨參照
    ）。本件再審原告雖以系爭協議書應係代書羅光興（已歿）
    所偽造之文件，再審原告於前訴訟程序對於系爭協議書之真
    正性已爭執在卷，而證人林幸於99年10月1 日南鄉原民字第
    0990010294號函覆原第二審已說明系爭協議書係由代書羅光
    興所提出，足見系爭協議書應屬代書羅光興偽造無疑。雖因
    代書羅光興之犯罪行為追訴時效已完成，而不能為有罪判決
    ，惟原確定判決逕依該偽造之系爭協議書正本予以認定事實
    ，顯有民事訴訟法第496 條第1 項第9 款以偽造之文件為判
    決基礎之再審理由云云。然查，再審原告於前審僅空泛主張
    系爭協議書上「賴阿明」印文為當時委託代書羅光興所盜用
    ，然再審原告就「賴阿明」印章被盜印之變態事實，始終未
    能舉證以實其說，而證人即南庄鄉公所技士林幸於前審勘驗
    現場時證稱系爭協議書確實係因申辦自耕能力證明書時，賴
    阿明應證人林幸之要求而與林素娥訂立等語（詳前審99年7
    月9 日勘驗筆錄第3 、4 頁），原確定判決因而認再審原告
    前開主張系爭協議書上「賴阿明」印文為當時委託代書羅光
    興所盜用云云，為無可採，難認有何不當。再審原告雖執前
    開情詞，主張系爭協議書為代書羅光興所偽造，惟再審原告
    就此既未能舉證證明，則依前揭說明，自難僅憑再審原告片
    面之主張，即認系爭協議書確係偽造之證物。是再審原告據
    此主張原確定判決有民事訴訟法第496 條第1 項第9 款之再
    審事由，為無理由。
  (二)次按確定判決消極的不適用法規，顯然影響裁判者，自屬民
    事訴訟法第496 條第1 項第1 款所定適用法規顯有錯誤之範
    圍，應許當事人對之提起再審之訴，以貫徹憲法保障人民權
    益之本旨。最高法院60年度台再字第170 號判例，與上述見
    解未洽部分，應不予援用。惟確定判決消極的不適用法規，
    對於裁判顯無影響者，不得遽為再審理由，就此而言，該判
    例與憲法並無牴觸（大法官會議釋字第177 號參見）。本件
    再審原告雖又以前揭再審事由(一)所述，以系爭協議書為羅光
    興所偽造之文件，且該文件並非申請核發自耕能力證明書必
    須檢送之文件，原確定判決逕以上開自耕能力證明書申請審
    查資料內有系爭協議書之正本及證人林幸證詞，即遽論「則
    系爭協議應係賴阿明申領自耕能力證明書時所提出…足見系
    爭協議書係因系爭土地面積太小（登記面積僅2,140 半方公
    尺）…而無法細分…出具系爭協議書，以確認此次所購買系
    爭土地範圍，不包含上訴人林德昌（或林素娥）向原所有權
    人謝昌榮所承買之土地…」云云，原確定判決認定事實及得
    心證顯有民事訴訟法第496 條第1 項第1 款未適用上揭自耕
    能力證明書之申請及核發注意事項之再審事由云云。然查，
    再審原告主張系爭協議書為羅光興所偽造云云，為無可採，
    已如前述。而系爭協議書之簽訂，既非申請核發自耕能力證
    明書所必要，亦與當年施行之自耕能力證明書之申請及核發
    注意事項之規定無涉。則原確定判決依系爭協議書所載及證
    人林幸之證詞據以認定事實，難認有何應適用上揭自耕能力
    證明書之申請及核發注意事項之必要，且對於裁判結果亦顯
    無影響。是依前揭說明，再審原告上開主張原確定判決認定
    事實及得心證，有民事訴訟法第496 條第1 項第1 款未適用
    上揭自耕能力證明書之申請及核發注意事項之再審事由云云
    ，亦無理由。
  (三)再按民事訴訟法第496 條第1 項1 款所謂「適用法規顯有錯
    誤」，係指確定判決就事實審法院所確定之事實而為法律上
    判斷，有適用法規顯有錯誤之情形而言（最高法院71台再字
    第30號判例意旨參照），並應以確定判決違背法規或現存判
    例解釋者為限，不包括認定事實錯誤、取捨證據失當、判決
    不備理由及在學說上諸說併存致發生法律上見解歧異，尚無
    法規判解可據者（最高法院57年度台上字第1091號判例及90
    年度台再字第27號判決意旨足參）。至事實審法院認定事實
    錯誤，就當事人提出之事實及聲明之證據疏於調查、或就上
    訴理由漏未斟酌，僅生認定事實錯誤、調查證據欠周或判決
    不備理由之問題，當事人雖得於判決確定前，據為上訴之理
    由，究與適用法規顯有錯誤之情形有間，不得據以提起再審
    之訴（最高法院80年度臺再字第64號判決要旨參照）。又法
    院為判決時，應斟酌全辯論意旨及調查證據之結果，依自由
    心證判斷事實之真偽；法院依自由心證判斷事實之真偽，不
    得違背論理及經驗法則，民事訴訟法第222 條第1 、3 項分
    別定有明文。而所謂自由心證，係指法院對於判斷事實真偽
    之證據，須踐行調查程序，本於客觀而科學之經驗法則，依
    其主觀之知識而得心證，獨立判斷之，以決定證據之取捨，
    故認定事實乃事實審法院之職權，揆諸上開法條規定及判例
    意旨，事實審法院於斟酌全辯論意旨及調查證據後所得之自
    由心證結果縱有違誤，亦非適用法規顯有所錯誤之問題。本
    件再審原告雖以前揭再審事由(二)所述，主張原確定判決認事
    用法有悖民事訴訟法第222 條第2 項（應係第3 項之誤繕）
    規定、民法第534 條但書等規定，有民事訴訟法第496 條第
    1 項第1 款不適用法規之再審理由云云。然查，原確定判決
    依再審原告於前審第一審所自承訴外人謝昌榮分別於82年8
    月6 日及87年上半年間，請託再審原告出錢購買系爭土地，
    再審原告於訴外人謝昌榮將印鑑、證件均交出後，即委由羅
    光興代書辦理移轉所有權登記於父親賴阿明名下，因賴阿明
    才有自耕能力，至系爭土地於93年3 月12日以贈與原因移轉
    所有權登記於再審原告名義，僅係回復登記於真正權利人之
    名下等語（詳見前審第一審第155 頁、第156 頁、第170 頁
    ），核與82年8 月6 日「山地保留地一部轉讓契約書」之買
    受人為再審原告相符（詳見前審第一審卷第164 頁），並與
    證人謝胡妹於前審第一審時到庭證稱係將系爭土地賣予再
    審原告等語相符（詳見前審第一審卷第180 頁），且參以系
    爭土地為山地保留區之農牧用地，依當時有效施行之土地法
    第30條之規定，87年12月14日為系爭土地所有權移轉登記時
    ，承受人依法確限於有自耕農身分之人等情。原確定判決因
    而認再審原告前開主張82年8 月6 日及87年上半年間，系爭
    土地買賣契約買受人應為再審原告，僅係因其不具有自耕能
    力，方委請羅光興代書將系爭土地登記於其父親賴阿明之名
    下，嗣於93年3 月12日再以贈與為原因回復登記於再審原告
    等情可採，核與民法第534 條但書之規定無涉，亦無適用該
    規定之必要。是再審原告主張原確定判決認定再審原告為委
    託代書之人，及對於委託書無特別授權亦一概認為在授權範
    圍，有悖於民法第534 條但書之規定，有民事訴訟法第496
    條第1 項第1 款不適用法規之再審事由云云，顯非可採。另
    再審原告所舉上開其餘事實審法院所認定之事實違背經驗法
    則之事由，依首揭說明，均屬認定事實、取捨證據之範疇，
    並非得據為提起再審之理由。是再審原告以上開事由，主張
    原確定判決違反民事訴訟法第222 條之規定，而有民事訴訟
    法第496 條第1 項第1 款不適用法規之再審理由云云，亦無
    可採。
  (四)又按民事訴訟法第496 條第1 項第13款規定之所謂發現未經
    斟酌之證物或得使用該證物，係指前訴訟程序事實審之言詞
    辯論終結前已存在之證物，因當事人不知有此，致未經斟酌
    ，現始知之，或雖知有此而不能使用，現始得使用者而言（
    最高法院97年度台抗字第82 6號判決意旨可參）。若在前訴
    訟程序事實審言詞辯論終結前，尚未存在之證物，本無所謂
    發見，自不得以之為再審理由。且尚須以該證物如經斟酌，
    當事人可受較有利益之裁判為要件，如該證物縱加斟酌，仍
    不能認為當事人可受較有利之裁判者，即難認再審之訴為有
    理由，最高法院亦著有81年度台上字第2727號裁判意旨可資
    參照。經查，再審原告雖以前開再審事由(三)所述，提出證物
    3 所示之申請書、證明書等，據以證明再審被告林德昌、證
    人林幸、證人謝胡妹等前後所述「事實及權源」歧異不一
    ，證詞無可信度，再審原告將受較有利之裁判者，顯有民事
    訴訟法第49 6條第1 項第13款發見未經斟酌之證物或得使用
    該證物者之再審理由云云。然查，再審原告既自承其所提上
    開證物3 之文件係98年4 月21日至南庄鄉公所開調處會議時
    當場由承辦人員所交付等情（詳見再審起訴狀第4 頁），顯
    見再審原告既非於前審訴訟程序因不知有該證物3 之存在而
    未能使用，亦無於前審訴訟程序不能使用，現始得使用之情
    形。則依前開說明，再審原告前揭主張原確定判決有民事訴
    訟法第496 條第1 項第13款發見未經斟酌之證物或得使用該
    證物者之再審事由云云，顯非可採。
  (五)末按依民事訴訟法第466 條不得上訴於第三審法院之事件，
    除同法第496 條規定外，其經第二審確定之判決，如就足影
    響於判決之重要證物，漏未斟酌者，亦得提起再審之訴；對
    於簡易訴訟程序之第二審確定終局裁判，如就足影響於裁判
    之重要證物，漏未斟酌者，亦得提起再審之訴，民事訴訟法
    第497 條、第436 條之7 亦分別著有明文。所謂「重要證物
    漏未斟酌」，係指當事人在前訴訟程序已經提出，第二審確
    定判決漏未於判決理由中斟酌者而言；申言之，該項證物如
    經斟酌，原判決將不致為如此之論斷，若縱經斟酌亦不足影
    響原判決之內容，或原判決曾於理由中說明其為不必要之證
    據者，均與本條規定之要件不符（最高法院89年度再字第80
    號判決意旨可參）。經查，再審原告雖又以再審事由(四)所述
    ，主張原確定判決顯有民事訴訟法第436 條之7 及同法第49
    7 條規定之再審理由云云。然查，原確定判決已載明「九、
    兩造其餘之攻擊或防禦方法，及未經援用之證據，經本院斟
    酌後，認為均不足以影響本判決之結果，爰不再逐一詳予論
    駁，併此敘明。」，顯見再審原告前揭所指，業經原確定判
    決審酌後認均不足以影響判決之結果，始未於判決理由再予
    逐一詳論，並非漏未斟酌。是再審原告所稱原確定判決漏未
    審酌其前開再審事由(四)所稱之證據，而有民事訴訟法第496
    條第1 項第13款、第497 條規定之再審事由云云，亦顯非可
    採。
  (六)另再審原告所稱原確定判決理由欄六(三)援引最高法院90年度
    台上字第262 號民事判決要旨係揭示買受人得類推適用民法
    第225 條第2 項規定請求出賣人讓與補償地價給付請求權之
    意見，與本件之法律關係應無涉。最高法院86年度台上字第
    1880號民事判決經再審原告檢索查詢並無此年度及字號，益
    徵原確定判決援引上揭最高法院判決要旨，顯有疏漏及錯誤
    至為明確云云。惟經本院依職權調閱上開最高法院90年度台
    上字第262 號、86年度台上字第1880號民事判決結果，再審
    原告前揭所指核屬誤會，有最高法院90年度台上字第262 號
    、86年度台上字第1880號民事判決影本附於本院卷可稽，附
    此敘明。
四、綜上所述，原確定判決並無民事訴訟法第496 條第1 項第1
    款、第9 款、第13款及同法第436 條之7 、第497 條之再審
    事由，再審原告執前開情詞，提起本件再審之訴，顯無理由
    。爰依民事訴訟法第502 條第2 項規定，不經言詞辯論，逕
    以判決駁回之。
五、據上論結，再審原告之訴顯無理由，依民事訴訟法第502 條
    第2 項、第505 條、第78條，判決如主文。
中    華    民    國   100    年    4     月    19    日
                  民事庭審判長法  官  羅永安
                              法  官  楊中琪
                              法  官  王萬金
以上正本係照原本作成。
本判決不得上訴。
                              書記官  劉麗美
中    華    民    國   100    年    4     月    19    日